【裁判字號】    95,上更(一),77
【裁判日期】    950712
【裁判案由】    偽造文書
【裁判全文】
臺灣高等法院臺中分院刑事判決      95年度上更(一)字第77號
上  訴  人  臺灣台中地方法院檢察署檢察官
被      告  己○○
選任辯護人  黃秀蘭  律師
上列上訴人因被告偽造文書等案件，不服臺灣臺中地方法院89年
度訴字第725號中華民國九十一年四月二日所為之第一審判決（
起訴案號：臺灣臺中地方法院檢察署88年度偵字第22119號），
提起上訴，經最高法院第一次發回更審，本院判決如下：
    主  文
上訴駁回。
    理  由
一、公訴意旨略以：案外人戊○○（另案通緝中）與被告己○○
    為婆媳關係，基於共同之犯意聯絡及行為分擔，連續自民國
    八十五年二月間起，至八十八年四月間止，由戊○○擔任會
    首，再與己○○陸續向戊○○居住之眷村，及己○○任職之
    彰化秀傳醫院（以下稱秀傳醫院）招募如原審判決附表一所
    示Ａ至Ｆ六個均採外標制之互助會，並在附表一所示之Ｄ會
    ，及Ｂ、Ｃ、Ｅ、Ｆ等會分別虛構會員小青（即閻新懃）及
    真實姓名不詳之「小利」等人，佯向告訴人丁○○等二十六
    人招攬入會，約定每人每會金額如原審判決附表一所示，分
    別為新臺幣（下同）三千元或五千元，各個互助會會員連同
    會首少則五十一會，多則八十八會。詎戊○○與被告己○○
    於告訴人丁○○等二十六人加入互助會後，竟於各該互助會
    連續多次假冒互助會會員名義，以偽造會員名義之標單，並
    填載投標金額之方式，持以行使，用以冒標會款，足以生損
    害於被冒標之會員。且各該互助會之活會會員均誤認確有會
    員得標，因而陷於錯誤，交付會款予戊○○與己○○。其後
    於八十八年六月二十日，告訴人丙○○前往戊○○處以最高
    標息三千元投標，竟被戊○○告知該次會由不詳姓名之「阿
    梅」委託戊○○以高於最高標息之三千零一元得標，告訴人
    丙○○返家後發覺有異。而戊○○與被告己○○隨即於八十
    八年八月二十日宣布倒會，被告己○○並即自秀傳醫院離職
    ，嗣經告訴人丁○○等會員整理後發現Ａ會、Ｂ會之實際的
    活會會員比應剩的活會會員還多，告訴人丁○○等二十六人
    始知受騙，戊○○與被告己○○共計詐得告訴人丁○○等二
    十六人之會款九百二十萬一千六百五十元，因認被告己○○
    與戊○○共同涉有刑法第二百十六條、第二百十條之行使偽
    造私文書與同法第三百三十九條第一項之詐欺取財罪嫌云云
    。
二、公訴人認被告己○○涉有行使偽造私文書與詐欺取財犯行，
    係以下列各點為依據：告訴人丁○○等二十六人之指訴。
    其中告訴人壬○○指稱八十八年五月一日Ｂ會開標時，係由
    被告在其家中主持開標，其餘告訴人丁○○等十六人指稱被
    告於八十八年六月一日在秀傳醫院為Ｂ會主持開標，告訴人
    卯○○指稱被告於八十八年五月二十五日在秀傳醫院為Ａ會
    主持開標。證人閻新懃證稱Ｄ會第十八會「小青」確係其
    小名，但其並未參加該會，係遭戊○○與被告冒用名義，Ｂ
    、Ｃ、Ｅ、Ｆ四會中「小利」部分，實際上並無其人。上
    述各互助會倒會後，Ａ會應僅存三個活會，但實際上卻有二
    十一個活會存在；Ｂ會應僅存十七個活會，卻有二十六個活
    會；Ｄ會應僅存七個活會，實際上卻有九個活會。被告供
    詞反覆，先是矢口否認主持開標，繼又坦承確有為Ａ會及Ｂ
    會主持開標。被告與戊○○為婆媳，關係密切，而告訴人
    丁○○等二十六人亦係基於被告之緣故，分別加入各該互助
    會。且被告參與互助會之召集、收會款、給付得標會款，於
    戊○○倒會後，猶向不知情之告訴人寅○○收取會款，嗣又
    自秀傳醫院離職，而避不見面。有各互助會名單及各該互
    助會之活會名單為證。訊之被告己○○對於代戊○○招募互
    助會會員，並主持開標三次，其間並代收會款、交付得標會
    款給得標之會員等各節雖不否認，惟堅決否認有何詐欺及偽
    造文書之犯行，辯稱：I被告之婆婆戊○○經營互助會已二
    十餘年，信用一向良好，被告與戊○○並未同住，對於婆婆
    經濟狀況並不了解；II被告因本案附表所示之六個互助會，
    部分是醫院同事，故受戊○○及醫院同事之託，幫忙送會單
    ，得標會錢或收會款予婆婆戊○○，此乃人情之常；III被告
    自秀傳醫院離職乃因常常被告訴人等逼債，不堪其擾，並非
    離職以逃避責任。Ⅳ八十八年五月一日Ｂ會開標時僅有壬○○與孫美芳二人想標會，壬○○與孫美芳原為己○○同事，
    然於八十八年五月一日時，二人均已離職，且壬○○與孫美
    芳二人復住於被告住家附近，婆婆即與壬○○等二人說好，
    該次互助會就在被告家中開標即可。另八十八年六月一日及
    八十八年五月二十五日，Ａ、Ｂ二會開標在秀傳醫院由被告
    主持乙節，乃係八十八年六月一日及五月二十五日時，Ａ、
    Ｂ二會所剩下活會會員大部分是被告醫院同事，而同事們不
    願意再大老遠跑到戊○○住處開標，乃與戊○○講好，在秀
    傳醫院由己○○主持開標；Ⅴ就公訴人所指被告於戊○○倒
    會後，猶向不知情之告訴人寅○○收取會款一節，被告當時
    雖知悉婆婆戊○○互助會有點問題，但僅意會到婆婆的事情
    ，自己會解決，其僅為代轉會款而已等語。
三、本院查：
  (一)被告於八十八年十二月二十三日檢察官偵查訊問時供稱：「
    （問：你婆婆八十五年到八十八年間有陸續召會，而這些會
    妳有幫她招募？）答：有的，會是我婆婆戊○○起的，而我
    於秀傳醫院任護士，而有關我的同事部分是由我幫忙招募參
    加這些互助會我有幫婆婆送會單給會員，並幫婆婆向會員收
    會款給婆婆，而同事有得標的話，也是由我幫婆婆送得標款
    給同事，但也有時候是同事自己向婆婆拿得標款」等語，參
    酌：
    I告訴人等於偵查中所提出之系爭互助會會單影本六紙均載
      明「會首戊○○」字樣，並分別載有各自互助會之開標時
      間等情，有上開六紙互助會單影本附偵查卷可憑。
    II證人閻新懃於八十八年十二月二三日偵訊時證稱：「我與
      戊○○是鄰居」「（問：己○○於這些會做何事？）答：
      他招攬秀傳醫院的這些護士參加入會，及送得標款或收會
      錢，有時候戊○○不在時，己○○也有代為主持開標，至
      於眷村部分有關收、送會款都由戊○○處理，平常也都由
      戊○○主持開標」等語。
    III告訴人丙○○於同日檢察官偵訊時指稱：「八十八年六月
      五日我有前往建功南路標會，結果楊翠林有寄標單，但後
      來並沒有看到標單，當時是戊○○主持的，是Ｃ會，．．
      」等語。
    Ⅳ證人王郁馨於八十九年六月二十六日原審法院訊問時證稱
      ：「我參加二會，一會是從八十五年十月十五日開始，每
      會三千元（Ｂ會），會單上寫是美娟，本來是被告要跟，
      但是剛起會的時候，她就轉給我，因為我想跟會，但是已
      經額滿，我就要求她那一會給我跟，所以一開始就是我繳
      的，我有標到會，但是何時得標，我忘記了。我也有拿到
      會錢，另外一會是八十六年十月五日開始的合會，每會五
      千元（Ｄ會），但是，卷附的會單上沒有我的名字，因為
      我是後來才追加進去的，我不知道卷附的會單為何沒有我
      的名字，該會我有標到，也有拿到會款，至於何時得標的
      ，我忘記了」「（問：參加合會是誰找你來參加？）答：
      是被告，她說她婆婆有再召會，我就表示要跟會」「（問
      ：被告有無主持開標？）答：沒有。都是戊○○開標的」
      「（問：死會的會錢交給誰？）答：我找被告代轉，我有
      一部份的會錢沒有繳完，二會都有一部份沒有繳完，到底
      多少沒有繳完，還要再查資料，因為我本身也有被倒會，
      且經濟上出點，所以沒有繼續做，我不是秀傳的員工，被
      告如何去找秀傳員工去跟這個會，我不知道」等語。
    Ⅴ證人趙婉伶於九十年一月一五日原審法院訊問時證稱：「
      （問：為何會參加戊○○的會？）答：是被告主動邀我們
      的，每次戊○○要招會，都是被告主動在秀傳問是否參加
      」「（問：戊○○的會有無在秀傳開過標？）答：沒有，
      都是在戊○○的住處開標，被告告訴我們誰得標」「（問
      ：八十八年八月二十日之前戊○○在秀傳起的會有無倒過
      會？）答：沒有倒過，之前據我所知有二個會，都沒有倒
      過」「（問：戊○○的會你為何會將會款拿給被告？）答
      ：我是託被告代繳會款，若要標會也是託他。這些會款都
      是被告主動來收的」等語。
    Ⅵ告訴人壬○○於原審法院九十年五月八日訊問時指稱：「
      八十一年五月一日的時候我又到被告的住處，我們通常是
      等戊○○眷村會員標完的時候，秀傳的才會標，我們事先
      有打電話給戊○○，當時只有我和孫美芳要標，所以我們
      決定要到被告家裡去，因為以往都是外面的會結束後，秀
      傳的都是由被告處理主持開標。我有標到，我的會款沒有
      全部拿完，我只拿到二十五萬元，還欠我十萬六千五百九
      十元，我還有其他五個活會」「（問：如何認為被告和戊○○一起詐騙？）答：我們交會錢都是交給他，都是被告
      幫我們代收，我們知道會首是戊○○。戊○○有新會開始
      的時候，被告都會告訴我們，我們就參加，因為，他們利
      息比較高。我以前有參加一會，孫美芳有二、三會是沒有
      倒的」等語。
    Ⅶ共犯即證人戊○○於八十九年六月二十六日原審法院訊問
      時證稱：「（問：如起訴書附表一所示六個合會是否你擔
      任會首？）答：．．是由我作會首」「（問：被告有無主
      持開標？）答：都沒有」「（問：為何被告自己承認他有
      開標二次？）答：那是剩下醫院的部分，幾個會員，他們
      說不想來台中，為了他們方便，才叫被告去看一下」「（
      問：在會員壬○○那次開標的情形為何？）答：因為那次
      只有二個會員要標，才交代被告看誰標到」等語。
    綜合上述，足見：
    (1)本件互助會係由戊○○擔任會首，既載之於互助會單，被
      告於此節亦未隱瞞，參與之會員即告訴人等，主觀上對此
      應有認識。
    (2)客觀上，本件互助會原則上均由戊○○負責開標工作，只
      有在前揭例外情形下，始由被告負責秀傳醫院同事會員部
      分的開標作業。
    (3)證人即告訴人丑○○、丁○○、子○○、辰○○、巳○○
      、乙○○、辛○○、癸○、壬○○、寅○○等人分別於本
      院審理時證稱：伊等與被告均係秀傳醫院工作之夥伴，雖
      不認識會首戊○○，不了解其經濟情形；但因與被告之信
      任關係，因此參與系爭互助會，會款均係交付被告，如欲
      標會，亦係向被告表示等語，上開證述內容，互核相符且
      在情理之中，雖堪採信，然被告既非會首，無積極證據證
      明被告主導全部互助會會員開標、會款收取、標金交付等
      作業，尚難以上開證詞所示，告訴人等對被告之信賴關係
      及其後戊○○倒會行為證明被告確與戊○○有詐欺取財、
      偽造文書犯意聯絡及行為分擔。
  (二)公訴人認被告自民國八十五年二月間起，分別虛構小青及「
    小利」等會員，惟本件六個互助會之會首均為戊○○，已見
    前述；而合會本是東方民族特有的民間經濟合作制度，透過
    互助會之運作，以集數人或數十人之資互通有無，會員本就
    是透過親戚、朋友、鄰居等人際關係對外召募，本件被告與
    戊○○是婆媳關係，由戊○○擔任會首，分別透過各自之人
    際關係網絡向戊○○所居住之眷村、被告服務之秀傳醫院招
    募部分會員，雖證人閻新懃於偵查中證稱：「該五千元的會
    （Ｄ會）我並沒有參加，而該會單中『小青』第十八會，是
    我的小名，她（指戊○○）冒我的名字為會員」「．．Ｅ會
    我參加二會是活會，而小利十會也是假的．．」「她（指己○○）招攬秀傳醫院的這些護士參加入會．．，至於眷村部
    份有關收送會款都由戊○○處理，平常也都由戊○○主持」
    「我是聽人家說的，本人沒看過（己○○主持開標）」等語
    ，被告既僅負責服務於秀傳醫院會員之會款收取、連繫等工
    作，而非實際綜理全部互助會之運作，實無法僅以被告係戊○○之媳婦，即推認被告知悉「小青」「小利」等會員是虛
    構。
  (三)公訴人起訴書事實欄僅泛稱被告與戊○○連續多次假冒會員
    名義偽造標單，使各活會會員誤認有會員得標，而陷於錯誤
    交付會款予戊○○及被告；惟究竟戊○○及被告在那一會以
    何會員名義偽造標單得標，進而向會員詐欺會款，則未見公
    訴人具體查明；雖告訴人指稱被告分別於八十八年五月一日
    、五月二十五日及六月一日，主持Ａ會及Ｂ會開標之事務，
    惟被告主持之各次開標，均是告訴人參加並標得會款，此已
    據告訴人壬○○於原審審理中稱：「我是八十八年五月一日
    參加，那次的會是我標到的，是被告主持開標．．」等語，
    及告訴人卯○○證稱：「八十八年五月二十五日那次開標是
    我得標的，也是己○○主持開標．．」等語，及「（八十八
    年六月一日那次開標）是甲○○得標．．」等語（以上均見
    原審卷第六十五頁），非僅無法證明被告假冒會員名義偽造
    標單，反而足以證明被告主持各次投標均未偽造會員名義得
    標詐取會款，自不能以被告主持八十八年五月一日、五月二
    十五日及六月一日主持開標，即認為被告有何詐欺及偽造文
    書之情事。
  (四)被告與戊○○為婆媳關係，關係固然密切，惟婆媳之間各自
    理財，財務明確區分，本是現今社會常態；戊○○平日雖無
    工作收入，但戊○○之前是否有其他積蓄或其他投資，或戊○○之收入是否長期以「以會養會」方式賺取利息差價，並
    非當然為被告所明知。雖告訴人係透過被告參加戊○○所召
    集之互助會，被告並為戊○○收取會款、代送會款，及各會
    實際所剩之活會會員比應剩之活會會員多，惟據此尚不能證
    明被告偽造會員名義得標、詐取會款，或與戊○○有犯意連
    絡。至告訴人寅○○所指，於八十八年八月倒會後，被告仍
    向伊收取會款至同年十月一節，證人寅○○於本院審理時證
    稱：伊除參加本件戊○○所召集系爭互助會中Ｃ會外，另參
    加以被告為會首之互助會一會，以被告為會首部分，伊已得
    標，並順利解決等語，足見告訴人寅○○參與之二會，會首
    一為戊○○、一為被告，由兩會處理結果不同，亦足以觀之
    ，被告是否確與戊○○就系爭互助會有犯意聯絡及行為分擔
    ，實有合理之可疑。
四、按犯罪事實，應依證據認定之，無證據不得認定犯罪事實；
    不能證明被告犯罪或其行為不罰者，應諭知無罪之判決，刑
    事訴訟法第一百五十四條第二項、第三百零一條第一項分別
    定有明文。又事實之認定，應憑證據，如未能發現相當證據
    ，或證據不足以證明，自不能以推測或擬制之方法，以為裁
    判基礎；另認定犯罪事實應依證據，為刑事訴訟法所明定，
    故被告否認犯罪事實所持之辯解，縱屬不能成立，仍非有積
    極證據足以證明其犯罪行為，不能遽為有罪之認定，最高法
    院四十年度臺上字第八六號及三十年度上字第一八三一號著
    有判例可資參照。本件告訴人等與被告間有多年同事情誼，
    因基於信賴關係，參與被告婆婆戊○○所召集之互助會，由
    被告代為連繫及負責收取會款、交付標金，甚至極少部分之
    開標作業，嗣因倒會導致平日工作辛苦錢血本無歸，被告遭
    受告訴人等之譴責，自在情理之中；然就被告是否確有構成
    公訴意旨所指犯罪行為，依前所述，公訴人所憑之證據，無
    論直接或間接證據，均尚未達於一般之人均可得確信，而無
    合理之懷疑存在之程度，本院亦查無其他確切証據，足以証
    明被告確應負本件罪責，被告之犯行尚屬不能証明。原審以
    不能證明被告犯罪，而依刑事訴訟法第三百零一條第一項規
    定，諭知無罪之判決，經核認事用法，並無不合，檢察官上
    訴意旨認應就被告予以論罪科刑，而指摘原判決不當，經查
    為無理由，應予駁回。
五、據上論斷，應依刑事訴訟法第三百六十八條，判決如主文。
本案經檢察官庚○○到庭執行職務。
中    華    民    國    95    年    7    月    12   日
            刑事第四庭    審判長法  官  洪  耀  宗
                                法  官  江  德  千
                                法  官  劉  登  俊
上列正本證明與原本無異。
檢察官得上訴，被告不得上訴。
如不服本判決應於收受送達後十日內向本院提出上訴書狀，其未
述上訴之理由者並得於提起上訴後十日向本院補提理由書（均
須按他造當事人之人數附繕本）
                                書記官  粘  銘  環
中    華    民    國    95    年    7    月    13   日


司法院資訊處製作；財團法人民間司法改革基金會備份。
